臺灣臺中地方法院民事判決　　　　　　　96年度訴字第2215號
原　　　告　台中商業銀行股份有限公司
法定代理人　丁○○
訴訟代理人　甲○○
　　　　　　丙○○
被　　　告　乙○○
　　　　　　戊○○
上列當事人間請求塗銷所有權移轉登記等事件，經本院於民國96
年10月30日言詞辯論終結，判決如下：
    主    文
確認被告間就附表所示土地之買賣關係不存在。
被告戊○○就前項土地於民國九十五年十二月一日以買賣為登記
記原因而為所有權移轉登記應予塗銷。
訴訟費用由被告連帶負擔。
    事實及理由
壹、程序方面：
    被告經合法通知，均未於言詞辯論期日到庭，核無民事訴訟
    法第386條各款之情事，爰依原告之聲請，准由其一造辯論
    而為判決。
貳、實體方面：
一、原告方面：
  (一)先位訴訟：
    1.聲明：
      (1)確認被告間就附表所示土地之買賣關係不存在。
      (2)被告戊○○就前項土地於民國95年12月1日以買賣為登
        記原因而為所有權移轉登記應予塗銷。
      (3)訴訟費用由被告負擔。
    2.陳述：
      訴外人蔡振豐於90年7月31日邀被告乙○○為連帶保證人
      而向原告申貸中期信用放款新台幣（下同）30萬元，借款
      期間自90年7月31日起至95年7月31日止，嗣訴外人蔡振豐
      於92年3月31日起即滯欠本息，已喪失期限利益，經原告
      聲請法院對訴外人蔡振豐及被告乙○○發支付命令確定(
      本院92年度促字第63133號)，並聲請法院強制執行獲發債
      權憑證 (本院95年度執洋字第66889號)，訴外人蔡振豐及
      被告乙○○迄積欠原告223,573元及自92年3月31日起至清
      償日止，按年息14.99%計算之利息，暨自92年5月1日起至
      清償日止，逾期在六個月以內者按上開利率10%、逾期超
      過六個月者按上開利率20%計算之違約金，並應賠償原告
      程序費用157元等，有本院95年度執洋字第66889號債權憑
      證在卷可稽。詎料，被告乙○○於95年間因繼承而取得如
      附表所示之土地，竟然為避免該土地遭原告強制執行，明
      知與其女即被告戊○○並無訂立買賣契約，而於95年12月
      1 日與被告戊○○通謀虛偽意思表示，將該土地以買賣為
      原因而移轉登記與被告戊○○所有，被告間之買賣及所有
      權移轉行為既係通謀虛偽意思表示，其意思表示自始無效
      ，從而，被告乙○○自得請求被告戊○○回復系爭土地之
      所有權移轉登記，惟被告乙○○怠於行使此項權利，原告
      為保全債權，自得代位 (民法第242條)行使其依民法第
      767 條、第179條及第213條回復原狀之法律關係 (擇一為
      原告勝訴之判決)，請求被告戊○○塗銷該所有權移轉登
      記，以回復登記為被告乙○○所有等語。
  (二)備位訴訟：
    1.聲明：
      (1)被告間就附表所示土地之買賣債權行為及移轉所有權之
        物權行為，應予撤銷。
      (2)被告戊○○就前項土地於95年12月1日以買賣為登記原
        因而為所有權移轉登記應予塗銷。
      (3)訴訟費用由被告負擔。
    2.陳述：
　    退言之，倘認被告間之行為非屬通謀虛偽意思表示，然被
      告乙○○將系爭土地以買賣方式移轉予被告戊○○，應無
      實際資金往來關係。被告乙○○與被告戊○○雖非同居共
      財之親屬，然渠等為二親等之直系血親，依遺產及贈與稅
      法第5條第6款規定：「財產之移動，具有左列各款情形之
      一者，以贈與論，依本法規定，課徵贈與稅：六二親等以
      內親屬間財產之買賣，但能提出已支付價款之確實證明，
      且該已支付之價款非由出賣人貸與或提供擔保向他人借得
      者，不在此限。」查其立法理由，即以二親等內親屬間買
      賣關係，依常情實質上多屬贈與行為，如被告等無法提出
      渠等買賣關係資金證明，則上開買賣應屬無償行為而有害
      及原告之債權，原告自得依據民法第244條第1項規定，訴
      請撤銷該詐害行為。又倘若被告可提供支付價款之關係證
      明，亦只能證明該買賣係屬有償行為，惟被告既為母女關
      係，被告戊○○焉有不知乙○○負債及欲避債務之事實，
      被告間均明知此買賣行為有損害原告之權利竟仍為之，原
      告亦得依據民法第244條第2項規定，撤銷其間所為詐害行
      為等語。
二、被告方面：
    被告均未於最後言詞辯論期日到庭，惟據被告乙○○先前到
    庭陳述略謂：因被告戊○○之前曾幫被告乙○○清償許多債
    務，經被告戊○○之配偶知悉後，恐影響其夫妻感情，因而
    將附表所示之土地過戶予被告戊○○，故被告間確實有買賣
    關係等語；據被告戊○○先前到庭陳述略謂：伊不同意原告
    之請求，被告間確實有買賣關係存在，伊印象中買賣價額好
    像為200萬元，因伊之前一直幫被告乙○○清償債務超過200
    萬元，故以200萬元買賣如附表所示土地，且被告戊○○一
    直住居在大陸，並不知悉其弟蔡振豐被告乙○○曾向原告辦
    理貸款情事等語。
三、法院得心證之理由：
  (一)本院於96年9月20日協同兩造協議簡化爭點結果如下（該日
    言詞辯論筆錄第2頁參照）：
    1.下列事實為兩造所不爭執，本院採為判決之基礎：
      訴外人蔡振豐於90年7月31日邀被告乙○○為保證人而
        向原告銀行貸款30萬元，事後自92年3月31日起即滯欠
        本息，經原告聲請法院核發支付命令（本院92年度促字
        第63133號），並於92年8月25日確定在案，再經原告聲
        請法院強制執行獲發債權憑證 (本院95年度執洋字第
        66889號)。
      被告乙○○在95年6月30日因繼承取得如附表所示土地
        ，事後於95年12月1日將該土地以買賣原因移轉登記給
        被告戊○○。
    2.本件爭執要點在於：
      先位訴訟部分：
        (1)被告間的系爭土地買賣是否為虛偽意思表示而無效？
        (2)原告代位行使民法第767條、第179條規定，請求被告
          戊○○辦理塗銷登記有無理由？
      備位訴訟部分：
        (1)假設本件被告間系爭土地移轉並非通謀虛偽表示而無
          效時，則其間之債權契約關係究竟為贈與或買賣？
        (2)原告請求撤銷被告間之契約行為及所有權移轉登記物
          權行為有無理由？
        (3)原告依據民法第244條第4項及代位行使民法第767條
          、第179條規定，請求被告戊○○辦理塗銷登記有無
          理由？
  (二)茲說明本院對於上述爭執要點之判斷理由如下：
    1.按民法第345條規定「稱買賣者，謂當事人約定一方移轉
      財產權於他方，他方支付價金之契約。當事人就標的物及
      其價金互相同意時，買賣契約即為成立。」故一方移轉財
      產權於他方、他方支付價金俱為買賣契約之主要特徵，買
      賣契約須雙方當事人就標的物及其價金互相同意時始成立
      。
    2.本件原告主張被告間就附表所示土地之買賣契約及所有權
      移轉行為屬通謀虛偽意思表示等語，固為被告所否認，惟
      查：被告間就附表所示土地訂立所謂「買賣契約」之際或
      事後，被告戊○○並未再給付被告乙○○任何買賣價款等
      情，已據被告戊○○陳稱在卷 (本院96年9月20日言詞辯
      論筆錄第4頁參照)，足見被告就附表所示土地訂立買賣契
      約之際或之後並無給付價款之行為，應堪認定，其與上述
      買賣契約應有「支付價金」之特徵不符；至於被告辯稱先
      前曾由被告戊○○代被告乙○○清償債務超過200萬元，
      故以代被告乙○○清償債務之金額抵充本件買賣價款乙節
      ，已為原告所否認，被告並未舉證證明確曾由被告戊○○
      代被告乙○○清償債務達200萬元等情，其所抗辯代償乙
      節尚非無疑，況且，縱認為被告戊○○曾幫被告乙○○清
      償債務，因其間並無關於如何清償之約定，被告戊○○主
      觀上認為：「我幫我母親 (指被告乙○○)還的時候我並
      不曉得我母親有土地，當時想說他有還也好沒還也好」等
      語(本院96年9月20日言詞辯論筆錄第4頁參照)；而被告乙
      ○○亦陳稱：「因為我女兒 (指被告戊○○)幫我還了很
      多債務，他先生知道後失和，鬧到要離婚，我就想說把這
      塊土地過戶給他…」等語 (本院96年9月20日言詞辯論筆
      錄第3頁參照)，足見被告乙○○接受被告戊○○代為清償
      債務之際，其主觀上亦無償還之意思，據此，被告戊○○
      縱曾幫被告乙○○清償債務，亦應係基於贈與或奉養母親
      (被告乙○○)而為之，其間並無要求被告乙○○事後償還
      之意思，應堪認定，據此，被告戊○○既係基於贈與或奉
      養母親 (被告乙○○)之意思而代被告乙○○清償債務，
      被告乙○○事後即不負有償還被告戊○○所代清償金額之
      義務，被告乙○○事後將所有如附表所示土地移轉登記予
      被告戊○○，與被告戊○○代被告乙○○清償債務之間並
      無對價關係，自不能將被告戊○○先前代為清償債務之金
      額，視為該土地移轉登記之買賣對價 (價金)，故其間關
      於如附表所示土地所有權移轉並無價金之約定，與民法第
      345條所規定買賣契約之要件不符。被告間欠缺使買方給
      付賣方價金之效果意思，為彼此所明知，其並進一步相互
      故意為非真意之買賣合意表示及移轉所有權行為，其屬於
      通謀虛偽意思表示，依據民法第87條第1項前段規定，應
      屬無效。從而，原告先位訴訟確認被告間就附表所示土地
      之買賣關係不存在，洵屬有據，應予准許。
    3.承上所述，本件被告間關於如附表所示土地之買賣契約及
      所有權移轉行為，因係通謀虛偽意思表示而為無效，則如
      附表所示之土地仍為被告乙○○所有，被告乙○○自得基
      於民法第767條物上請求權之規定，請求被告戊○○將該
      土地所有權移轉登記塗銷，法理至明；又被告乙○○因受
      訴外人蔡振豐之邀而擔任蔡振豐向原告銀行借款之連帶保
      證人，經原告銀行聲請法院核發支付命令確定，再聲請法
      院強制執行獲發債權憑證等情，已詳如前述，依據原告所
      提出被告不爭執真正之本院95年度執洋字第66889號債權
      憑證記載，被告乙○○及訴外人蔡振豐迄尚積欠原告223,
      573元及自92年3月31日起至清償日止，按年息14.99%計算
      之利息，暨自92年5月1日起至清償日止，逾期在六個月以
      內者按上開利率10%、逾期超過六個月者按上開利率20%計
      算之違約金，並應賠償原告程序費用157元等，足見原告
      為被告乙○○之債權人無疑；再者，原告主張被告乙○○
      除如附表所示土地外，別無其他財產，亦據被告乙○○自
      認在卷 (本院96年9月20日言詞辯論筆錄第4頁參照)，則
      被告乙○○將如附表所示土地移轉予被告戊○○所有，使
      被告乙○○自己陷於無資力而有害於原告之債權，其不要
      求被告戊○○塗銷上開土地所有權移轉登記，足認為被告
      乙○○有怠於行使要求被告戊○○塗銷如附表所示土地之
      所有權移轉登記 (回復為被告乙○○所有)之權利，原告
      基於保全其對於被告乙○○之債權之必要，自得代位行使
      被告乙○○上開權利，原告依據民法第242條及第767條規
      定，請求被告戊○○塗銷該土地所有權移轉登記，亦屬有
      據，應予准許。
    4.原告先位訴訟第二項聲明部分，原告依據民法第242條、
      767條已足以獲得勝訴判決，詳如前述，原告其餘主張 (
      民法第242條、第179條、第213條回復原狀等)，即無庸再
      予審酌；又本件原告已獲得勝訴判決，其備位訴訟即無庸
      再予審酌，附予敘明。
參、訴訟費用負擔之依據：民事訴訟法第85條第2項。
中　　華　　民　　國　　96　　年　　11　　月　　9 　　日
                  民事第三庭    法　官　王永春
以上正本係照原本作成
如對本判決上訴，須於判決送達後20日內向本院提出上訴狀
中　　華　　民　　國　　96　　年　　11　　月　　9 　　日
                    　　　　　　書記官　鄭淑英
┌─────────────────────────────────────┐
│ 臺中地方法院96年度訴字第2215號判決附表：                                 │
├─┬──────────────────┬─┬───┬────┬─────┤
│編│      土   地   座   落             │地│ 面積 │        │          │
│  ├───┬────┬─┬──┬────┤目│（平方│權利範圍│  備考    │
│號│ 縣市 │鄉鎮市區○段○○段│  地號  │  │公尺）│        │          │
├─┼───┼────┼─┼──┼────┼─┼───┼────┼─────┤
│  │      │        │建│    │        │  │      │        │林淑如移轉│
│1 │台中縣│ 豐原市 │成│    │  702   │建│3,552 │  1/6   │登記予蔡淑│
│  │      │        │段│    │        │  │      │        │娟所有。  │
└─┴───┴────┴─┴──┴────┴─┴───┴────┴─────┘
